臺灣高等法院臺中分院民事判決　99年度家上字第35號
上訴人即附
帶被上訴人　蕭獻堂
訴訟代理人　張英一律師
複 代 理人　林志銘律師
被上訴人即
附帶上訴人　洪玉
上列當事人間請求剩餘財產差額分配等事件，上訴人蕭獻堂對於
中華民國99年2月26日臺灣南投地方法院97年度婚字第214號第一
審判決提起上訴，被上訴人洪玉提起附帶上訴，本院於民國10
0年12月6日言詞辯論終結，判決如下：
    主  文
原判決不利於蕭獻堂後開第二項部分廢棄。
上開廢棄部分，洪玉應將附表二編號1.至4.所示之土地之所有
權移轉登記予蕭獻堂。
原判決關於命洪玉給付蕭獻堂超過新台幣壹佰拾貳萬貳仟肆
佰肆拾元及該部分假執行之宣告並訴訟費用之裁判均廢棄。
上開廢棄部分，蕭獻堂在第一審之訴及假執行之聲請均駁回。
蕭獻堂其餘上訴駁回。
洪玉其餘附帶上訴駁回。
第一審反訴訴訟費用及第二審上訴訴訟費用，由洪玉負擔四分
之三，餘由蕭獻堂負擔；第二審附帶上訴訴訟費用部分，由蕭獻
堂負擔五分之三，餘由洪玉負擔。
    事實及理由
甲、程序部分
一、按訴狀送達後，原告不得將原訴變更或追加他訴，但擴張或
    減縮應受判決事項之聲明者，不在此限，為民事訴訟法第25
    5條第1項第3款所明定；此項規定，依同法第466條第1項，
    於第二審訴訟程序亦有適用。本件上訴人蕭獻堂（下稱蕭獻
    堂）於民國（下同）99年3月22日上訴本院，其上訴聲明求
    為判決：（一）先位之訴部分：(1)原判決不利於蕭獻堂部分
    廢棄。(2)上開廢棄部分，洪玉應將原審判決附表二編號1.
    至4.所示之土地之所有權移轉登記予蕭獻堂。(3)上開廢棄部
    分，洪玉應再給付蕭獻堂1,770, 797元。(4)上開廢棄部分
    ，蕭獻堂願供擔保請准宣告假執行。(5)第一、二審之訴訟費
    用由洪玉負擔。（二）備位之訴部分:(1)原判決不利於蕭
    獻堂部分廢棄。(2)上開廢棄部分，洪玉應再給付蕭獻堂4,
    339,303元。(3)上開廢棄部分，蕭獻堂願供擔保，請准宣告
    假執行。(4)第一、二審之訴訟費用由洪玉負擔。嗣於99年
    12月20日具狀，就先位之訴聲明第三項部分擴張請求為：(3)
    上開廢棄部分，洪玉應再給付蕭獻堂2,273,597元；就備
    位之訴聲明第二項部分擴張請求為：(2)上開廢棄部分，洪玉
    應再給付蕭獻堂4,842,103元。嗣再於100年11月16日準備
    程序期日當庭就先位之訴聲明第三項部分減縮請求為：(3)上
    開廢棄部分，洪玉應再給付蕭獻堂1,770, 797元；就備位
    之訴聲明第二項部分減縮請求為：(2)上開廢棄部分，洪玉
    應再給付蕭獻堂4,339,303元。核屬擴張及減縮其應受判決
    事項之聲明，應予准許。
二、按被上訴人於言詞辯論終結前，得為附帶上訴；民事訴訟法
    第460條第1項本文定有明文。又被上訴人以附帶上訴聲明不
    服之判決，雖須為上訴人所上訴之判決，而其對於該判決聲
    明不服之部分，則不以上訴人所不服之部分為限。故上訴人
    在第二審提起一部上訴後，被上訴人得就其他未經上訴人上
    訴之部分，提起附帶上訴（最高法院21年上字第168號判例
    意旨參照）。而附帶上訴與上訴同，均係求為廢棄或變更第
    一審判決關於己不利部分之方法；反訴雖以本訴存在為前提
    ，於其訴訟程序，由被告對原告提起，但仍係被告就自己之
    訴請求審判，故性質上為獨立之訴（最高法院94年度台抗字
    第21號裁判意旨參照）。本件上訴人蕭獻堂（即原審被告、
    反訴原告）於第一審提起反訴後，該反訴即為獨立訴訟，本
    訴部分固因兩造於原審成立和解而終結，然反訴既為獨立之
    訴，上訴人蕭獻堂就反訴裁判中不利於己之部分提起上訴，
    被上訴人洪玉（即原審原告、反訴被告）自得對該反訴裁
    判中關於不利於己之部分提起附帶上訴。故被上訴人洪玉
    於本院言詞辯論終結前即100年2月23日提起附帶上訴，並聲
    明求為判決：（一）原判決不利於洪玉部分廢棄；（二）
    上開廢棄部分，蕭獻堂在第一審之訴及假執行之聲請均駁回
    ；（三）第一審廢棄部分及附帶上訴之訴訟費用均由蕭獻堂
    負擔；核與上開說明相符，被上訴人洪玉提起附帶上訴，
    亦應准許，同此敘明。
乙、實體部分
壹、兩造之聲明
一、上訴人即附帶被上訴人蕭獻堂（下稱蕭獻堂）部分：
（一）上訴聲明
  １、先位部分
    (1)原判決不利於蕭獻堂部分廢棄。
    (2)上廢棄部分，洪玉應將原審判決附表二編號1.至4.所示
      之土地之所有權移轉登記予蕭獻堂。
    (3)上廢棄部分，洪玉應再給付蕭獻堂1,770,797元。
    (4)上廢棄部分，蕭獻堂願供擔保請准宣告假執行。
    (5)第一、二審之訴訟費用由洪玉負擔。
  ２、備位部分
    (1)原判決不利於蕭獻堂部分廢棄。
    (2)上廢棄部分，洪玉應再給付蕭獻堂4,339,303元。
    (3)上廢棄部分，蕭獻堂願供擔保，請准宣告假執行。
    (4)第一、二審之訴訟費用由洪玉負擔。
（二）附帶上訴之答辯聲明
  １、附帶上訴駁回。
  ２、訴訟費用由洪玉負擔。
二、被上訴人即附帶上訴人洪玉（下稱洪玉）部分：
（一）附帶上訴聲明
  １、原判決不利於洪玉部分廢棄。
  ２、上開廢棄部分，蕭獻堂在第一審之訴及假執行之聲請均駁
      回。
  ３、第一審廢棄部分及附帶上訴之訴訟費用均由蕭獻堂負擔。
（二）答辯聲明
  １、上訴駁回。
  ２、第二審訴訟費用由蕭獻堂負擔。
貳、兩造之陳述
一、蕭獻堂於原審提起反訴主張略以：
（一）兩造於61年間結婚，自85年間起分居，嗣於98年6月25日
      經法院和解成立離婚，離婚時各自現存之婚後名下財產及
      價額如原審判決附表（下稱附表）一二所示。其中附表二
      編號1.至4.所示土地，前身為南投縣南投市○○段787之
      21地號、787之2地號土地（原審判決附表二編號1.所示土
      地分割自787之28地號，而787之28地號則分割自787之21
      地號；編號2.至4.所示土地皆分割自787之2地號），原為
      蕭獻堂之父蕭樹語（下稱蕭樹語）所有，蕭樹語於69年6
      月30日將上開787之21地號、787之2地號土地移轉登記於
      蕭獻堂之姊夫李見儀（下稱李見儀）名下，李見儀旋於3
      週內再移轉登記於蕭樹語除蕭獻堂以外之4名子女及洪玉
      名下，其移轉登記事由雖為買賣，但實為節稅考量，上
      開土地本為蕭樹語欲贈與含蕭獻堂在內之5名子女，惟贈
      與蕭獻堂部分，為避免上訴人投資上糾紛，故借用洪玉
      之名義登記。而借名登記性質上應與委任契約同視，並類
      推適用民法委任之相關規定，爰依民法第541條規定，以
      先位聲明請求洪玉移轉登記附表二編號1.至4.所示土地
      之所有權予蕭獻堂。若法院認定該4筆土地係洪玉婚後
      所購買，蕭獻堂則依民法第1030條之1規定，以備位請求
      洪玉給付該4筆土地鑑定價額扣除擔保抵押債務金額後
      ，其剩餘價額之半數，即2,568,506元〈計算式：（8,437
      ,012－3,300,000元）÷2＝2,568,506元〉。
（二）附表二編號5.及6.所示房地為洪玉於婚姻關係存續中所
      取得之財產，兩造既經法院和解成立離婚，爰依民法第10
      30條之1規定，請求洪玉給付上開房地鑑定價額扣除擔
      保抵押債務金額後，其剩餘價額之半數，即2,238,825元
      〈計算式：（3,602,330＋2,326,468－1,451,147）÷2＝
      2,238,825〉。
（三）兩造婚姻關係存續期間，因蕭獻堂長期在大陸經商，故於
      臺灣各金融機構所申設之帳戶存摺、印章及相關保險事宜
      ，均由洪玉保管及處理。洪玉於90年5月9日未經蕭獻
      堂同意或授權，逕持蕭獻堂於73年9月間所投保之國泰人
      壽保險股份有限公司（下稱國泰人壽保險公司或國泰人壽
      ）第0000000000號增值分紅123養老保險單，偽簽蕭獻堂
      之署名，向該公司申辦保單質借而借得467,000元，系爭
      保險於93年9月滿期後，洪玉復未經蕭獻堂同意或授權
      ，向該公司領取扣除借款、利息後共計796,990元之保險
      給付，致蕭獻堂喪失若未經保單質借可於滿期時領取之滿
      期金795,990元及紅利75,967元，合計871,957元。爰依侵
      權行為及不當得利之規定請求洪玉返還；惟因洪玉就
      其所繳納之保險費提出抵銷抗辯，而系爭保險費究由兩造
      各自繳納若干？舉證不易，蕭獻堂同意將國泰人壽保險公
      司函覆原法院之86年至93年繳納保險費總額257,542元予
      以扣除，即僅請求614,415元（計算式：871,957元－257,
      542＝614,415）。
（四）蕭獻堂自84年間起參加行政院勞工委員會勞工保險局（下
      稱勞工保險局）承辦之勞工保險，洪玉於94年9月15日
      未經蕭獻堂同意或授權，利用其保管蕭獻堂印章之機會，
      盜蓋蕭獻堂印章、偽簽蕭獻堂署名，向勞工保險局申請蕭
      獻堂退職之老年給付，經勞工保險局於94年10月7日將該
      老年給付189萬元匯入洪玉所保管之蕭獻堂銀行帳戶內
      ，嗣於94年10月12日由洪玉如數提領花用。洪玉上述
      （三）、（四）偽造文書等犯行，業經原法院以98年度訴
      字第312號刑事判決判處應執行有期徒刑4月，緩刑3年確
      定在案。爰依侵權行為及不當得利之規定，請求洪玉返
      還189萬元。
（五）爰先位請求洪玉應給付蕭獻堂4,743,240元（計算式：
      2,238,825＋614,415＋1,890,000＝4,743,240），及將附
      表二編號1.至4.所示土地之所有權移轉登記予蕭獻堂。如
      法院認蕭獻堂請求洪玉將原審判決附表二編號1.至4.所
      示土地之所有權移轉登記予蕭獻堂為無理由，則以備位請
      求洪玉給付該4筆土地鑑定價額扣除擔保抵押債務金額
      後，其剩餘價額之半數即2,568,506元，此部分金額與上
      開（二）至（四）金額總計請求洪玉給付7,311,746元
      （計算式：2,568,506＋4,743,240＝7,311,746）。
（六）對洪玉於原審抗辯所為陳述略謂：
  １、兩造雖曾於87年4月7日偕同證人即子女蕭嘉正、蕭雅玲簽
      訂離婚協議書，然並未至戶政機關辦理離婚登記。該協議
      書所稱「平和里之土地」，與附表二編號1.至4.所示土地
      是否同一？未見洪玉舉證以實其說，且該協議書既稱「
      繼承」，其真意顯指將來蕭獻堂死亡後始由子女繼承，在
      未經蕭獻堂依法請求返還前，洪玉不得任意處分土地，
      較符合實情。洪玉以子女對之有繼承權而拒絕返還土地
      ，應非有理。
  ２、系爭國泰人壽之保險金及勞工保險之老年給付，為蕭獻堂
      依法得保有之權利，不論其間是否曾由洪玉代繳保險費
      ，充其量僅係洪玉得主張予以扣抵若干而已。蕭獻堂自
      婚後即將工作所得如數交付洪玉掌管使用，83年至84年
      間有證明者即達11,498,605元，洪玉所稱蕭獻堂對家人
      不聞不問，由其獨力負擔子女之生活教育費用達20年，金
      額超過2,000萬元云云，實屬浮誇而無足採信。
二、蕭獻堂於本院補充陳述略以：
（一）附表二編號1.至4.所示係蕭樹語生前欲贈與蕭獻堂等5兄
      弟之土地，惟蕭獻堂時為公司集團之股東，集團中之公司
      均有向銀行貸款，且各該銀行貸款均要求蕭獻堂居於股東
      身份擔任連帶保證人，是蕭樹語69年間表明前開贈與之意
      時，蕭獻堂為免因擔任連帶保證人致祖產遭拍賣，始借用
      洪玉之名義登記等事實，業經證人蕭清裕、蕭清日陳述
      明確。再由洪玉於原審之陳述可知，兩造於69年間感情
      尚篤，並無渠所稱蕭獻堂在外與女人同居，蕭樹語擔心蕭
      獻堂因此將祖產敗壞之情，益見上開土地係蕭獻堂借名登
      記予洪玉屬實。
（二）蕭獻堂提出華南商業銀行帳戶之往來明細表，證明該帳戶
      於83、84年間共存入1,000萬元集團退股金之事實，為洪
      玉於原審反訴答辯狀（三）所自認，且其承認上開蕭獻
      堂所有之銀行存摺長期以來均為其保管使用，則除非洪玉
      能證明該1,000萬元已另行交付蕭獻堂經商使用，相關
      家庭生活費用當係由此部分支付。蕭獻堂前開銀行帳戶復
      於84年12月29日、85年1月4及8日計存入逾800萬元之定存
      屆期自動轉帳金額，為洪玉於當日或翌日提領一空，均
      屬蕭獻堂交付之家庭生活費用。蕭獻堂復於88年9月11日
      至89年12月間委託訴外人陳文振按月匯人民幣25,000元予
      蕭嘉中以支付家庭生活費用。再者，縱然洪玉可主張家
      庭生活費用之抵銷抗辯，惟其非無謀生能力之人，依民法
      第1117條規定，其可抵銷之金額應扣除其受撫養之權利81
      5,928元；另其所代繳之84年12月1日至94年9月15日勞工
      保險費168,750元部分，係由洪玉收受蕭獻堂上開金額
      轉予支付，亦不應准許其抵銷。
（三）兩造雖簽立離婚協議書，仍共同生活，迄洪玉94年間冒
      名領取蕭獻堂之189萬元退職老年給付，兩造始行決裂而
      未共同生活。故洪玉稱87年6月9日購買之臺中市○區○
      ○○段711地號土地及其上房屋，蕭獻堂並無協力與貢獻
      ，不能分配上開房地，與事實不符。
（四）洪玉主張其尚有330萬元之擔保抵押債務，惟此係供南
      投市○○段787之187、178、179、183等4筆土地之擔保，
      而上揭土地經原審認定為洪玉無償取得，自無從再予計
      算該330萬元之抵押負擔。另蕭嘉中對於蕭獻堂是否有代
      繳國泰人壽保險費376,024元之債權，尚未見其舉證或確
      定為真正，洪玉不能以此債權轉讓向蕭獻堂主張抵銷。
      縱認蕭嘉中有此債權，迄100年2月22日債權通知日推算，
      該83年1月至85年2月之債權，亦已罹於15年之時效。
三、洪玉於原審答辯略以：
（一）兩造於61年間結婚，自85年間起分居，雙方曾於87年4月7
      日偕同證人即子女蕭嘉正、蕭雅玲簽訂離婚協議書，並就
      夫妻財產之分配為明確約定，然因故未至戶政機關辦理離
      婚登記，嗣於98年6月25日經法院和解成立離婚，離婚時
      各自現存之婚後名下財產及價額如原審判決附表一二所示
      。故本件兩造離婚後之財產歸屬，應受87年4月7日離婚協
      議書內容之拘束。依上開離婚協議書之約定，附表二編號
      5、6所示房地，均歸洪玉所有；原審判決附表二編號1
      至4所示土地，則歸子女繼承。是蕭獻堂就上開不動產自
      無權請求所有權移轉登記或剩餘財產分配。
（二）附表二編號1.至4.所示土地原屬蕭獻堂蕭家祖產，當初為
      節稅考量，而由蕭樹語移轉登記於第三人名下，再由第三
      人移轉登記於洪玉名下，但非借名登記；蕭樹語之本意
      即係將該等土地贈與洪玉，蓋因蕭樹語擔心蕭獻堂長期
      在外與外遇女子同住，恐其將祖產敗壞，才逕登記為洪玉
      所有，並交代洪玉守住祖產，將來遺留給子孫繼承，
      故兩造於87年4月7日簽訂之離婚協議書亦作如是約定。
（三）洪玉承認原法院98年度訴字第312號刑事判決所認定之
      事實。蕭獻堂投保國泰人壽增值分紅123養老保險，繳費
      期間自73年9月16日起至93年9月15日止共20年，繳費方式
      為每半年繳納17,092元，共繳40次合計683,680元（計算
      式：17,092×40＝683,680），上開保險費皆係由洪玉
      及長子蕭嘉中代為繳納。洪玉於90年5月9日以保單質借
      467,000元，暨於93年9月保險期滿後領取保險金388,549
      元，均交由蕭嘉中作為家庭生活費用。如洪玉及蕭嘉中
      未代繳保險費，系爭保險早已失效，蕭獻堂自無從領取保
      險金，故保險金由洪玉領取充當家用，並無不當。洪玉
      並主張以所代繳之保險費與領取之保險金相互抵銷。
（四）蕭獻堂係於61年8月20日加入勞工保險，至81年9月20日因
      離開工作而退保，當時兩造關係尚未完全決裂，洪玉認
      為蕭獻堂之勞工保險若不續保，將喪失領取保險金之權利
      ，故將蕭獻堂勞工保險之投保單位改為洪玉開設之「佳
      美彩色超快沖印」，並由洪玉代為繼續繳納保險費，期
      間自84年12月1日起至94年9月15日止，總計洪玉代繳之
      勞工保險費為168,750元，並於94年9月間由洪玉領取蕭
      獻堂之勞保老年給付189萬元。若無洪玉代為持續繳納
      保險費，蕭獻堂根本無此勞保老年給付可請領，且洪玉
      所領取之189萬元，亦悉數交由蕭嘉中充當家用，並非洪
      玉據為私用，蕭獻堂何能請求返還？
（五）蕭獻堂於77年間離家前往大陸經商，迄今20餘年從未負擔
      家庭生活費用，以每月家庭生活費用應在10萬元以上計算
      ，洪玉已支出家庭生活費用達2,000餘萬元，蕭獻堂應
      負擔半數即1,000萬元以上。如法院認為洪玉須返還前
      述國泰人壽保險金、勞工保險老年給付，洪玉主張應與
      蕭獻堂應負擔之家庭生活費用相互抵銷。
四、洪玉於本院補充陳述略以：
（一）證人蕭清裕於原審99年1月21日證稱經蕭獻堂委託處理，
      始知兩造發生爭執等語，足見其不清楚兩造爭執之事實真
      相，且蕭清裕受蕭獻堂委任處理本件訴訟事宜，證詞何能
      採信。縱蕭獻堂確曾任公司集團之貸款連帶保證人，亦無
      從證明兩造存有借名登記之法律關係。由證人蕭清日於本
      院之證述亦知，其所見蕭獻堂簽立之文件是否為授信約定
      書，已有可疑，所為證述均悖於事理之常，顯屬臨訟杜撰
      之詞。再者，兩造87年4 月7日所簽離婚協議書之內容，
      並未言及願否同意離婚，僅係兩造間財產分配、所有權限
      制之約定，如認協議內容包含離婚，而離婚因未辦理登記
      而不生效，依民法第111條但書規定，該協議書除去離婚
      協議之部分，亦屬有效。故附表二編號1.至4.所示土地，
      確為蕭樹語贈與洪玉者無誤。
（二）蕭獻堂業於原審反訴言詞辯論意旨狀中陳明，上開華南商
      銀存摺於85年前係由其自行保管，而其主張之1,000萬元
      退股金則係於83年12月16日至84年1月25日間存入該銀行
      帳戶，蕭獻堂於此期間既係自行保管其銀行存摺及印鑑，
      其未就所稱將該1,000萬元交予洪玉或如數用於家庭生
      活費用予以舉證，顯無可採。蕭獻堂於另案刑事訴訟中，
      復主張將退股金給付蕭嘉中，所稱給付金額尚不一致，說
      詞亦有矛盾。否認蕭獻堂有逾800萬元之定期存款存入上
      開帳戶經洪玉提領及蕭獻堂有於88年9月11日至89年12
      月間委託陳文振按月匯人民幣25,000元予蕭嘉中以支付家
      庭生活費用等情，蕭嘉中當庭亦否認蕭獻堂所述託匯事實
      ，經鈞院函查結果，該等匯款復無以陳振文名義所匯者，
      顯見蕭獻堂所述非實。另蕭獻堂自認其84年12月1日起至
      94年9月15日間之勞工保險費，均由洪玉代繳，其另主
      張曾交付上開1,800萬元予洪玉保管使用，保險費即由
      此支出云云，迄未舉證說明，應不可採。反之，蕭獻堂所
      有前揭隆立公司之退股金1000萬元(捨棄原審所認定之114
      9萬8605元)，以及歷年股東分紅所得之800萬1101元，合
      計1800萬1101元，均應追加認列為蕭獻堂之剩餘財產。
（四）依91年6月26日修正前之民法第1026條規定，蕭獻堂非無
      支付家庭生活費用之能力，自應負擔91年6月27日前之家
      庭生活費用，此與洪玉有無謀生能力無涉。另洪玉確
      曾於85年10月21日匯出港幣100萬元（依當時匯率折合台
      幣為約600萬元）與蕭獻堂，此係洪玉以自營商號所得
      款項出借與蕭獻堂，洪玉亦得以此借款債權主張抵銷。
（五）民法第1030條之1第1項規定，並未限定須以婚後財產抵押
      借款之債務始得扣除，縱以未列入剩餘財產分配之不動產
      抵押之債務，亦屬婚姻關係存續期間所負之債務，應予扣
      除。依彰化商銀南投分行函可知，洪玉蔥之擔保抵押債務
      尚有附表二編號1.至4.所示土地擔保之抵押債務330萬元
      ，原審判決漏列330萬元部分，顯有未合。
（六）蕭獻堂於77年間離家前往大陸經商後，另交女友同居，對
      洪玉及子女未曾聞問，洪玉獨自照顧子女、負擔家計
      ，兩造於87年4月7日簽立之離婚協議書雖未為登記，然亦
      可證兩造無共同經營婚姻生活之實，蕭獻堂對87年4月7日
      後由洪玉所得之婚後財產即臺中市○區○○○段711地
      號土地及其上房屋，並無任何協力或貢獻，若將此部分併
      予平均分配，難符公平。
（七）如法院認洪玉依離婚協議書約定應得之財產，不應列入
      剩餘財產之分配，因蕭獻堂自83至93年間之國泰人壽保險
      費376, 024元為蕭嘉中所繳納，蕭嘉中基於民法第179條
      規定，對蕭獻堂有此金額之債權，而蕭嘉中業將該債權讓
      與予洪玉，洪玉爰以民事附帶上訴狀繕本對蕭獻堂之
      送達為債權讓與之通知，則洪玉就此部分金額得主張抵
      銷。倘蕭獻堂得主張蕭嘉中於83年1月至85年2月之債權已
      罹於時效，此部分金額亦僅為68,368元。
參、兩造經原審整理爭執及不爭執事項如下（見原審卷二第117
    至119頁）：
一、兩造不爭執事項：
（一）兩造於61年間結婚，嗣於98年6月25日經法院成立和解離
      婚。
（二）兩造自85年間起分居迄今，雙方曾於87年4月7日偕同證人
      蕭雅玲、蕭家正簽立原證二之離婚協議書1紙，然並未至
      戶政機關辦理離婚登記。
（三）兩造於98年6月25日和解離婚時，婚後名下財產及價額分
      別如下：
  １、蕭獻堂方面：
      （編號(2)所示房屋之價額，兩造同意以原審卷內稅務電子
      閘門所得調件明細表記載之現值金額為準。）
    (1)慶豐商業銀行南投分行存款45,012元。
    (2)南投縣南投市○○路172巷41號房屋（公同共有）：價額
      135,700元。
  ２、洪玉方面：
      （編號(1)至(6)所示不動產之價額，兩造同意以原法院囑託
      睿城不動產估價師事務所鑑定之估價金額為準。）
    (1)南投縣南投市○○段787之187地號土地（權利範圍：全部
      ）：價額705,121元。
    (2)南投縣南投市○○段787之178地號土地（權利範圍：全部
      ）：價額3,049,200元。
    (3)南投縣南投市○○段787之179地號土地（權利範圍：全部
      ）：價額2,749,725元。
    (4)南投縣南投市○○段787之183地號土地（權利範圍：全部
      ）：價額1,932,966元。
      上開編號1.至4.所示土地，價額合計8,437,012元，迄至
      98年6月25日之共同擔保抵押債務金額為330萬元。
    (5)南投縣南投市○○○○段1003地號（權利範圍：全部；重
      測前：南投縣南投市○○○段339之13地號）土地暨其上
      新小半山段256建號（重測前：小半山段571建號）房屋（
      權利範圍：全部；門牌號碼：南投縣南投市○○路158巷
      25號）：價額3,602,330元。
      上開編號5.所示房地，迄至98年6月25日之共同擔保抵押
      債務金額為1,451,147元。
    (6)臺中市○區○○○段711地號土地（權利範圍：100,000分
      之95）暨其上麻園頭段13707建號房屋（權利範圍：全部
      ；門牌號碼：臺中市○區○村路○段36號5樓之11）：價額
      2,326,468元。
      上開編號6.所示房地，迄至98年6月25日之共同擔保抵押
      債務金額為0元。
（四）兩造均承認原法院98年度訴字第312號刑事判決所認定之
      事實。
（五）系爭國泰人壽保險契約若未經洪玉質借，滿期時可領取
      滿期金795,990元及紅利75,967元，合計871,957元。
二、兩造爭執事項：
（一）兩造於87年4月7日簽立之離婚協議書，其中有關雙方財產
      歸屬之約定，對於本件剩餘財產差額分配事件有無拘束力
      ？
（二）前開洪玉名下附表編號(1)至(4)所示土地，是否蕭獻堂之
      父借名登記於洪玉名下？蕭獻堂請求移轉登記有無理由
      ？
（三）兩造離婚後剩餘財產應如何分配？
（四）系爭國泰人壽保險費及蕭獻堂之勞工保險費係由何人繳納
      ？
（五）洪玉之抵銷抗辯能否成立？
肆、法院得心證理由
一、兩造於87年4月7日簽立之離婚協議書，其中有關雙方財產歸
    屬之約定，對於本件剩餘財產差額分配事件有無拘束力？
（一）洪玉主張兩造曾於87年4月7日偕同證人即子女蕭嘉正、
      蕭雅玲簽訂離婚協議書，並就夫妻財產之分配為明確約定
      ，依最高法院85年度台上字第3020號判決意旨，兩造離婚
      後之財產歸屬，應受上開離婚協議書內容之拘束；依上開
      離婚協議書之約定，原審判決附表（下稱附表）二編號5
      、6所示房地，均歸洪玉所有；附表二編號1至4所示土
      地，則歸子女繼承；是蕭獻堂就上開不動產自無權請求所
      有權移轉登記或剩餘財產分配等語。蕭獻堂對於兩造曾於
      87年4月7日簽訂系爭離婚協議書固不爭執，惟主張兩造並
      未至戶政機關辦理離婚登記，上開離婚協議書之約定，自
      不生效力等語。
（二）「兩造就兩願離婚雖已具備書面、2人以上之證人之簽名
      ，但因未向戶政機關為登記，其離婚要件即有欠缺，離婚
      契約尚未有效成立。至於與離婚契約聯立之系爭不動產歸
      屬之契約，既為兩造就離婚後系爭不動產歸屬之約定，該
      契約顯係以離婚生效為停止條件，兩造間離婚契約既未有
      效成立，停止條件自未成就，從而兩造間就系爭不動產歸
      屬之分配契約，自難認已生效，被上訴人自無依協議書移
      轉系爭房地之義務。」最高法院85年度台上字第3020號判
      決意旨參照。本件兩造曾於87年4月7日偕同子女蕭嘉正、
      蕭雅玲簽訂離婚協議書，載明：「甲方（蕭獻堂）乙方（
      洪玉）訂定離婚協議，內容如下：……（即就兩造夫妻
      財產之分配為約定）」，此有上開離婚協議書附卷可參（
      見原審卷第8頁）；足認，兩造就上開離婚協議書內有關
      財產分配之約定，係以離婚生效為停止條件；惟兩造並未
      至戶政機關辦理離婚登記；則兩造關於協議離婚行為即未
      有效成立，依最高法院上開判決意旨，兩造間就財產分配
      之協議，即難認已生效力。洪玉稱兩造離婚雖因未辦理
      登記而不生效，依民法第111條但書規定，該協議書除去
      離婚協議之部分，亦屬有效云云，自不可採。又兩造嗣經
      洪玉於97年10月1日提起離婚訴訟，於98年6月25日經原
      法院和解成立離婚，並由原法院依民法第1052條之1規定
      通知戶政機關為離婚登記（見原審卷一第1、269、275頁
      ）。此距兩造87年4月7日簽訂離婚協議書之時間已有11年
      之久，自不得以本件離婚之和解成立，認定係前揭離婚協
      議書中財產分配約定之停止條件成就。故洪玉抗辯本件
      兩造離婚後之財產分配，應受87年4月7日離婚協議書內容
      之拘束，並無可採。
二、附表二編號1至4所示土地，是否蕭獻堂之父借名登記於洪玉
    名下？蕭獻堂請求移轉登記有無理由？
（一）蕭獻堂主張；附表二編號1至4所示土地，原為蕭獻堂之父
      蕭樹語（下稱蕭樹語）所有，經蕭樹語於69年6月30日將
      上開土地移轉登記於蕭獻堂之姊夫李見儀（下稱李見儀）
      名下，李見儀旋於3週內再移轉登記於蕭樹語除蕭獻堂以
      外之4名子女及洪玉名下，其移轉登記事由雖為買賣，
      但實為節稅考量，上開土地本為蕭樹語欲贈與含蕭獻堂在
      內之5名子女，惟贈與蕭獻堂部分，為避免蕭獻堂投資上
      糾紛，故借用洪玉之名義登記等語。洪玉對於附表二
      編號1至4所示土地係蕭家祖產，當初為節稅考量，而由蕭
      樹語移轉登記於李見儀名下，再由李見儀移轉登記於洪玉
      名下等情，固不爭執；惟否認係借名登記，並抗辯：蕭
      樹語之本意即係將該等土地贈與洪玉，因蕭樹語擔心蕭
      獻堂長期在外與外遇女子同住，恐其將祖產敗壞，才逕登
      記為洪玉所有等語。
（二）蕭獻堂主張：附表二編號1至4所示土地，本為蕭樹語欲贈
      與蕭獻堂，惟為避免蕭獻堂投資上糾紛，故借用洪玉之
      名義登記等情，業據證人蕭清裕（即蕭獻堂之兄）於原審
      到庭證稱：「這4筆土地是我父親留下來的，要留給我們5
      個兄弟，那時為了節稅，先移轉登記給我姊夫李見儀，再
      由李見儀移轉給我們兄弟，但是我弟弟蕭獻堂部分，因為
      他是公司幹部，公司要求他入股，公司經營情況好壞、以
      後發展如何都還不知道，怕會受到拖累影響，所以他的部
      分登記在我弟媳洪玉名下，是借用洪玉名義登記」等
      語（見原審卷一第159至160頁）；於本院證稱：「當初是
      為了節稅才登記給我們兄弟，因為當時上訴人蕭獻堂有做
      投資，以後公司的發展如何不曉得，怕被公司拖累，所以
      蕭獻堂才以被上訴人洪玉的名義登記。」「（問：以洪
      玉的名義登記是你們父親的意思，還是蕭獻堂的意思？
       ）是蕭獻堂的意思。」（見本院卷一第107頁反面）等語
      。證人蕭清日（即蕭獻堂之弟）於本院證稱：「（問：土
      地當初為什麼沒有登記給蕭獻堂而登記給洪玉，是否知
      道原因？）當時我哥哥蕭獻堂投資隆立企業，他是股東，
      股東有連帶保證，公司未來經營好壞不知道，所以把土地
      先撥到洪玉名下。」等語（見本院卷一第108頁反面）
      。洪玉雖稱：係因蕭樹語擔心蕭獻堂長期在外與外遇女
      子同住，恐其將祖產敗壞，才逕登記為洪玉所有云云。
      惟查，洪玉於原審起訴請求離婚時主張蕭獻堂於77年前
      往深圳工作，爾後竟陸續被其發現多次外遇行為等語（見
      原審卷一第1頁起訴書所載）。是依洪玉主張蕭獻堂有
      外遇情事，係在蕭獻堂於77年前往深圳工作之後，而附表
      二編號1至4所示土地係於69年7月21日即由李見儀移轉登
      記與洪玉，此有土地登記簿謄本附卷可參（見原審卷一
      第66、78頁）；足認洪玉上開所辯，不可採信。且附表
      二編號1至4所示土地既原屬蕭樹語所有，而為蕭家祖產，
      蕭樹語將該等土地移轉與蕭獻堂等兄弟時，衡情，自不可
      能獨將原欲登記與蕭獻堂部分，逕自贈與媳婦洪玉；且
      依洪玉所述：蕭樹語將上開土地逕登記為洪玉所有時
      ，交代洪玉守住祖產，將來遺留給子孫繼承等語觀之；
      益徵，上開土地登記洪玉名義，並非基於贈與之意思。
      又兩造於87年4月7日簽訂之離婚協議書既約定附表二編號
      1至4所示土地歸子女繼承；則蕭獻堂未要求洪玉為更名
      登記，亦屬常情。是蕭獻堂主張附表二編號1至4所示土地
      ，係借用洪玉之名義登記，堪予採信。洪玉所辯，不
      足採信。
（三）按稱「借名登記」者，謂當事人約定一方將自己之財產以
      他方名義登記，而仍由自己管理、使用、處分，他方允就
      該財產為出名登記之契約，其成立側重於借名者與出名者
      間之信任關係，在性質上應與委任契約同視，倘其內容不
      違反強制、禁止規定或公序良俗者，固應賦予無名契約之
      法律上效力，並類推適用民法委任之相關規定（最高法院
      98年台上字第990號判決參照）。是附表二編號1至4所示
      土地既係蕭獻堂借用洪玉名義登記，則蕭獻堂依民法第
      541條規定，先位之訴請求洪玉將附表二編號1至4所示
      土地移轉登記予蕭獻堂，即屬有據，應予准許。另蕭獻堂
      備位之訴主張如法院認蕭獻堂請求洪玉將附表二編號1.
      至4.所示土地之所有權移轉登記予蕭獻堂為無理由，則以
      備位請求洪玉給付該4筆土地鑑定價額扣除擔保抵押債
      務金額後剩餘價額之半數即2,568,506元部分，即毋庸審
      酌。
三、兩造離婚後剩餘財產應如何分配？
（一）按夫妻未以契約訂立夫妻財產制者，除民法另有規定外，
      以法定財產制，為其夫妻財產制。法定財產制關係消滅時
      ，夫或妻現存之婚後財產，扣除婚姻關係存續所負債務後
      ，如有剩餘，其雙方剩餘財產之差額，應平均分配。但因
      繼承或其他無償取得之財產及慰撫金不在此限；民法第10
      05條、第1030條之1第1項所明定。本件兩造並未以契約訂
      立夫妻財產制，依上開規定，應以法定財產制為其夫妻財
      產制。兩造於98年6月25日經原法院和解成立離婚，斯時
      法定財產制關係即告消滅，蕭獻堂自得依法行使剩餘財產
      分配請求權。兩造就於98年6月25日和解離婚時，各自現
      存之婚後名下財產及價額為如附表一二所示，不予爭執；
      並就附表一編號2所示房屋之價額，兩造同意以原審卷內
      稅務電子閘門所得調件明細表記載之現值金額為準；就附
      表二編號1至6所示不動產之價額，兩造同意以原法院囑託
      睿城不動產估價師事務所鑑定之估價金額為準；各該價額
      詳如附表一二所載（見原審卷二第117至119頁）。其中附
      表一編號2所示房屋，為蕭獻堂公同共有即因繼承取得之
      財產，不列入剩餘財產計算範圍；附表二編號1至4所示土
      地，依前開理由二所認定為蕭獻堂之父贈與蕭獻堂，而借
      用洪玉名義登記，自屬蕭獻堂無償取得之財產，亦不列
      入剩餘財產計算範圍；其餘部分均得列入剩餘財產計算範
      圍。據上，蕭獻堂現存之婚後財產為附表一編號1所示存
      款45,012元；洪玉現存之婚後財產為附表二編號5及6所
      示房地價額合計為5﹐928﹐798元（計算式：3,602,330＋
      2,326,468＝5,928,798）。又洪玉於婚姻關係存續所負
      債務至98年6月25日兩造和解離婚止，尚有以附表二編號1
      至4所示土地共同擔保之抵抵押債務330萬元及以附表二編
      號5所示房地共同擔保之抵押債務1,451,147元，合計4,75
      1,147元，此據彰化商業銀行南投分行函覆原審在卷（見
      原審卷二第21頁），復為兩造所不爭執；則扣除債務後，
      洪玉之剩餘財產總金額為1,177,651元。依此計算，蕭
      獻堂之剩餘財產總金額為45,012元，洪玉之剩餘財產總
      金額為1,177,651元，二者差額為1,132,639元。從而，蕭
      獻堂依民法第1030條之1第1項規定，請求洪玉給付上開
      剩餘財產差額之半數，即566,320元〈計算式：（1,177,6
      51－45,012）÷2＝566,320元以下四捨五入〉，為有理由
      ，應予准許。
（二）洪玉雖於本院主張：蕭獻堂所有隆立公司之退股金1000
      萬元及歷年股東分紅所得之800萬1101元，合計債權總額
      1800萬1101元，亦應列為蕭獻堂剩餘財產等語。惟查，依
      華南商業銀行南投分行於98年6月1日函覆原審有關蕭獻堂
      名下華南商業銀行帳號第000000000000號83年至95年間往
      來明細表（見原審卷一第256至262頁）暨該分行於100年7
      月6日函覆本院關於蕭獻堂上開帳戶相關傳票憑證影本（
      見本院卷二第70至98頁）內容觀之：蕭獻堂上開帳戶固分
      別於83年12月16日、12月28日、12月31日、84年1月7日各
      存入150萬、250萬、300萬、300萬元，共計1000萬元；惟
      上開陸續存入之金額，嗣已分別於83年12月16日轉出150
      萬元、12月28日轉出250萬元、12月29日轉出7萬元、12月
      30日轉出2萬元、12月31日轉出300萬元、84年1月5日提領
      現金40萬元、1月7日轉出300萬元；上開轉出之款項，再
      以定期儲蓄存款方式，於84年12月29日、85年1月4日、85
      年1月8日分別存入同帳戶200萬元、3,000,492元、3,000,
      609元；並於84年12月29日、85年1月5日、85年1月8日分
      別提領227萬元、300萬元、3,017,000元；故上開帳戶至
      85年12月21日止之存款餘額僅剩784元。其後另於90年5月
      11日存入467,000元，於同年7月18日提領467,000元；自
      92年3月25日至95年12月31日止，上開帳戶之存款餘額均
      僅為379元。而洪玉並未提出證據證明上開款項於兩造
      離婚時仍屬存在，則其主張應列為蕭獻堂剩餘財產，尚屬
      無據。
四、國泰人壽養老保險金及勞工保險老年給付部分：
    蕭獻堂主張：洪玉於90年5月9日未經蕭獻堂同意或授權，
    逕持蕭獻堂於73年9月間所投保之國泰人壽保險公司增值分
    紅123養老保險單，偽簽蕭獻堂之署名，向該公司申辦保單
    質借而借得467,000元；系爭保險於93年9月滿期後，洪玉
    復未經蕭獻堂同意或授權，向該公司領取扣除借款、利息後
    之保險給付，致蕭獻堂喪失若未經保單質借可於滿期時領取
    之滿期金795,990元及紅利75,967元，合計871,957元。另洪
    玉於94年9月15日未經蕭獻堂同意或授權，利用其保管蕭
    獻堂印章之機會，盜蓋蕭獻堂印章、偽簽蕭獻堂署名，向勞
    工保險局申請蕭獻堂退職之老年給付，經勞工保險局於94年
    10月7日將該老年給付189萬元匯入洪玉所保管之蕭獻堂銀
    行帳戶內，嗣於94年10月12日由洪玉如數提領花用等情，
    為兩造所不爭執，復據蕭獻堂提出國泰人壽保單借款借據影
    本、勞工保險局已領老年給付證明影本、原法院98年度訴字
    第312號刑事判決影本可證（見原審卷一第39、40頁，原審
    卷二第80至85頁）；並有國泰人壽保險公司函覆原法院之98
    年6月1日國壽字第0980060067號函及所附保險契約狀況一覽
    表、國泰增值123養老保險要保書影本為憑（見原審卷一第
    253至255頁）。是蕭獻堂上開主張，堪信為真實。則蕭獻堂
    依侵權行為及不當得利之法律關係，請求洪玉給付871,95
    7元扣除86年至93年繳納保險費總額257,542元後之金額，暨
    勞工保險老年給付189萬元，合計2,504,415元（計算式：87
    1,957－257,542＋1,890,000＝2,504,415），即屬有據。至
    洪玉抗辯：如洪玉及蕭嘉中未持續代為繳納上開保險費
    ，系爭國泰人壽養老保險早已失效，蕭獻堂無從領取保險金
    ，亦無勞保老年給付可請領，故上開保險金由洪玉領取充
    當家用，並無不當云云。惟此係洪玉可否就其代繳之國泰
    人壽保險費、勞工保險費向蕭獻堂請求返還或為抵銷抗辯，
    並不當然使之成為上開保險金或勞保老年給付之受領權人，
    自無解於其偽造文書等犯行之成立，及對蕭獻堂負有侵權行
    為損害賠償責任及不當得利返還義務。
五、洪玉之抵銷抗辯能否成立？
（一）關於代繳保險費之抵銷抗辯：
  １、國泰人壽之保險費部分：
      蕭獻堂所投保國泰人壽養老保險之保險期間，係自73年9
      月16日起至93年9月15日止為期20年（見原審卷一第255頁
      之國泰增值1213養老保險要保書影本）。洪玉於原審主
      張：其中74年至84年間之保險費係由洪玉繳納，84年間
      起由蕭嘉中繼續繳納至期滿為止等語（見原審卷一第234
      、236至237頁之洪玉98年6月2日反訴辯論意旨狀）。而
      洪玉對於73年至82年間有代繳保險費之事實，並未提出
      積極證據以實其說，此部分抵銷抗辯，尚難採信。至洪玉
      所稱84年起至期滿止之保險費係由蕭嘉中代繳等情，固
      據證人蕭嘉中於原審到庭證稱：「我於83年1月31日退伍
      以後，國泰人壽的保險費就是由我繳納，我退伍後經營照
      相館，保險費是由我照相館的收入繳納，退伍之前保險費
      由何人繳納，我不知道」等語（見原審卷一第108、110頁
      98年2月5日言詞辯論筆錄），惟僅提出91年至93年間續期
      保費送金單及支票存根為證（見原審卷一第117、118頁，
      第166至171頁）；堪認蕭嘉中有代蕭獻堂繳納系爭國泰人
      壽部分保險費。而依國泰人壽公司於98年6月1日以國壽字
      第0980060067號函覆原審關於蕭獻堂上開保險契約狀況一
      覽表所示：86年至93年滿期止所繳納之保險費總額約257,
      542元；至86年之前繳費資料已過歸檔年限無法提供（見
      原審卷一第254頁）；蕭獻堂訴訟代理人乃於原審98年12
      月17日言詞辯論期日當庭表示：「關於國泰人壽已繳納之
      保險費，究竟兩造各自繳納若干，因舉證不易，為節省訴
      訟時間，同意全額扣除」（見原審卷二第47頁）等語。蕭
      獻堂並已於前揭請求洪玉返還國泰人壽養老保險金中扣
      除自86年至93年滿期止之保險費總額約257,542元部分。
      蕭嘉中嗣雖將其所稱代墊蕭獻堂自83年至93年間保險費37
      6,024元之債權，於100年2月22日讓與予洪玉，並經洪
      玉於本院100年2月23日準備程序期日當庭以民事附帶上
      訴狀繕本對蕭獻堂之送達為債權讓與之通知，此有上開債
      權讓與契約書及民事附帶上訴狀附卷可參（見本院卷一第
      204、210、212頁）。惟除蕭獻堂前揭同意扣除保險費257
      ﹐542元部分，蕭嘉中就其曾代墊蕭獻堂其餘保險費部分
      ，並未舉證以實其說；則洪玉就逾257,542元部分之保
      險費，主張受讓蕭蕭嘉中之債權並抵銷，即難認有據。
  ２、勞工保險之保險費部分：
      蕭獻堂所投保之勞工保險，自84年12月1日起至94年9月15
      日止之保險費皆係由洪玉所繳納，金額合計為168,750
      元等事實，業經洪玉提出其第一商業銀行活期儲蓄存款
      存摺、勞工保險局保險費繳款單、郵政劃撥儲金存款收據
      、勞工保險局投保單位繳費證明書等件影本為證（見原審
      卷一第127至140頁），且據證人蕭嘉中到庭證稱：我父親
      勞保的保險費是從我母親的帳戶裡面扣款等語（見原審卷
      一第108、112頁98年2月5日言詞辯論筆錄），該部分事實
      堪認為真正。查兩造自85年間起長期分居，感情不睦，洪
      玉為避免系爭勞工保險因蕭獻堂未按期繳納保險費而失
      效，雖未受蕭獻堂委任，亦無義務，而代蕭獻堂繳納勞工
      保險費共計168,750元，當屬民法第172條之無因管理，依
      民法第176條第1項規定，洪玉得請求蕭獻堂返還所支出
      之保險費168,750元，從而洪玉就此保險費金額168,750
      元所為抵銷抗辯，洵屬正當，應予准許。
（二）關於家庭生活費用之抵銷抗辯：
  １、按「家庭生活費用夫無支付能力時，由妻就其財產之全部
      負擔之」，91年6月26日修正前民法第1026條定有明文，
      該條規定於91年6月26日經公布修正刪除，依法自同年月
      28日起生效；又按夫妻法定財產制關於家庭生活費用，除
      夫無支付能力時，由妻就其財產之全部負擔外，以由夫負
      擔為原則，如妻有正當理由而與夫分居時，夫仍應負擔妻
      之生活費用即家庭生活費用，此與法定扶養義務不同（最
      高法院50年台上字第2737號判例參照）。從而，於91年6
      月28日民法修正生效前，家庭生活費用原則上由夫單獨負
      擔之；於夫欠缺支付能力時，始由妻負擔，此與妻有無謀
      生能力無涉。查兩造於91年6月26日民法親屬編修正前結
      婚，未約定其夫妻財產制，則兩造於民法91年6月28日修
      正施行前，係以聯合財產制為其夫妻財產制，蕭獻堂身為
      人夫，且非欠缺支付能力，即應負擔91年6月27日以前之
      家庭生活費用。
  ２、洪玉主張：蕭獻堂於77年間離家前往大陸經商，迄今20
      餘年從未負擔家庭生活費用等語。蕭獻堂抗辯：婚後即將
      工作所得如數交付洪玉掌管使用，自大陸經商後，並將
      所有在台之帳戶存摺、印章交由洪玉保管，其所有華南
      商業銀行南投分行帳戶於83、84年間共存入退股金1,000
      萬元，另於84年12月29日、85年1月4日及同月8日計存入
      逾800萬元之定期存款；復於88年9月11日至89年12月間委
      託訴外人陳文振按月匯人民幣25,000元予蕭嘉中，均屬其
      交付之家庭生活費用等語。經查：
   (1) 依華南商業銀行南投分行於98年6月1日函覆原審有關蕭獻
      堂名下華南商業銀行帳號第000000000000號83年至95年間
      往來明細表（見原審卷一第256至262頁）暨該分行於100
      年7月6日函覆本院關於蕭獻堂上開帳戶相關傳票憑證影本
      （見本院卷二第70至98頁）內容觀之：蕭獻堂上開帳戶於
      84年12月29日、85年1月4日及同月8日存入各200萬元、30
      0萬元、300萬元之定期存款，係由該帳戶於83、84年間存
      入之退股金轉出後，再以定期存款方式重新存入等情，已
      由上述。
   (2) 依上開帳戶存款往來明細表之記載，該帳戶於83年12月16
      日至84年1月25日期間，曾存入150萬元、250萬元、50萬
      元、300萬元、300萬元、998,605元，合計為11,498,605
      元；至85年12月21日止之存款餘額僅剩784元。蕭獻堂雖
      稱上開帳戶之存摺、印章係由洪玉保管，上開帳戶所轉
      出或提領之款項，係供洪玉作家庭生活費用之支付云云
      ，則為洪玉所否認。查，蕭獻堂告訴洪玉上開偽告文
      書等蕭嘉中到庭證稱，洪玉固曾提出答辯狀稱蕭獻堂
      1988年就到大陸，並將所有印章、存摺交其保管等語（見
      台灣南投地方法院檢察署97年度他字第770號偵查卷第14
      頁）；然蕭獻堂於上開刑事案件偵查則自承稱：「（問：
      你在民國將你的存摺及印章交給你的兒子蕭嘉中？）約在
      民國八十三年、八十四年間，當時蕭嘉中已經當兵退伍了
      」「（問：八十三、四年時，你與洪玉尚未分居，洪玉
      一直陪你在大陸做生意，為什麼你不將你的存摺及印章
      交給她？）因為洪玉在大陸與台灣跑來跑去不方便，而
      我兒子長期在台灣，所以就交給他，我另外一本華南銀行
      草屯分行帳戶是交給洪玉，供她做家用支出之用。」「
      我交給我兒子華南銀行南投分行的帳戶，那裡有我退股金
      一千萬元」等語（見上開偵查卷第46頁）。再參以蕭獻堂
      當時既係從商，以上開帳戶歷次匯入轉出金額之龐大、時
      間之密集且至85年12月21日止之存款餘額僅剩784元以觀
      ，均與一般家庭留供日常開銷金額之情形有別，衡情該帳
      戶內金額應係供蕭獻堂經商週轉之用，而與家庭生活費用
      之支付無涉。
   (3) 蕭獻堂另稱於88年9月11日至89年12月間委託訴外人陳文
      振按月匯人民幣25,000元予蕭嘉中以支付家庭生活費用等
      情，為洪玉所否認；證人蕭嘉中於本院亦否認蕭獻堂所
      述託匯事實（見本院卷一第109頁反面至110頁）。另經本
      院依蕭獻堂聲請向第一商業銀行南投分行函查該行客戶蕭
      嘉中所有帳號00000000000、00000000000、000000 00000
      0帳戶於88年8月至89年9月間所匯入金額分別為107420元
      、107218元、107550元、105725元、105376、106025元、
      106125元、74074元不等之匯款人姓名（見本院卷一第122
      頁、126頁）；經第一商業銀行南投分行2010年11月1日一
      南投字第00173號函覆上開各筆款項之匯款人為辛麗津與
      凱凱有限公司，並無蕭獻堂所稱「陳文振」等情，此有上
      開函文附卷可參（見本院卷一第130頁）。是蕭獻堂此部
      分之抗辯，亦不可採。
   (4) 兩造係自85年間起分居，在此之前尚未完全決裂，雖蕭獻
      堂身在大陸經商，然與家人互動仍頻（見原審卷一第149
      至152頁蕭獻堂所提81年至84年間生活照片），夫妻間財
      務亦互通有無（洪玉稱曾於85年10月21日匯出港幣100
      萬元予蕭獻堂），是難認蕭獻堂在85年以前並未支付家庭
      生活費用。而自86年間起，兩造非僅分居且已決裂，夫妻
      感情難以挽回，蕭獻堂抗辯其仍有負擔家庭生活費用，既
      為洪玉所否認，蕭獻堂即應就其主張負擔家庭生活費用
      之事實負舉證責任；蕭獻堂既未舉證證明其於86年以後仍
      有持續支付家庭生活費用之情形，所為主張自無可採。參
      諸前揭91年6月26日修正前民法第1026條規定及說明，蕭
      獻堂自86年1月1日起至91年6月27日止應負擔而未支付之
      家庭生活費用，即得由實際支付之洪玉據以抗辯抵銷。
   (5) 兩造所生3名子女蕭嘉中、蕭嘉正、蕭雅玲各係生於62年
      11月12日、68年4月13日、69年9月30日，此有戶籍謄本附
      卷可參（見原審卷一第6至7頁），於蕭獻堂應負擔家庭生
      活費用之86年1月1日至91年6月27日期間，蕭嘉中已成年
      ，蕭嘉正、蕭雅玲則各有2年3月又12日（即86年1月1日至
      88年4月12日）、3年8月29日（即86年1月1日至89年9月29
      日）係處於未成年階段，有賴蕭獻堂支付家庭生活費用予
      以扶養；而夫妻互負扶養之義務，故蕭獻堂亦應支付家庭
      生活費用以扶養洪玉。又行政院主計處每年度所為家庭
      收支調查報告之統計資料，係利用統計方法及研究分析所
      得之客觀數據，透過統計資料可反應社會真象及趨勢，以
      此為酌定扶養費之標準，有其客觀上依據，且正確反映國
      民生活水準之數據，而此標準不分成年人與未成年人一般
      日常生活之消費支出，並以受扶養人目前居住之區域所作
      成之家庭收支調查報告內容為數據，較符合實際生活所需
      ，於客觀上自屬合理。茲以洪玉、蕭嘉正、蕭雅玲3人
      於上開期間所需之扶養費用金額，作為蕭獻堂應支付之家
      庭生活費用金額，並以行政院主計處公布之86年至91年南
      投縣平均每人月消費支出，作為認定扶養費用金額之標準
      ，計算蕭獻堂自86年1月1日起至91年6月27日止所應支付
      之家庭生活費用金額如下：86年度為397,224元（計算式
      ：11,034元×12月×3人＝397,224元）、87年度為393,44
      4元（計算式：10,929元×12月×3人＝393,444元）、88
      年度為316,899元（計算式：11,737元×12月×2人＋11,7
      37元×3月×1人＝316,899元，不滿15日未足月部分捨去
      ）、89年度為263,109元（計算式：12,529元×12月×1人
      ＋12,529元×9月×1人＝263,109元，15日以上未足月部
      分視為足月）、90年度為140,340元（計算式：11,695元
      ×12月×1人＝140,340元）、91年度為68,526元（計算式
      ：11,421元×6月×1人＝68,526元，15日以上未足月部分
      視為足月），以上6個年度合計為1,579,542元（計算式：
      397,224元＋393,444元＋316,899元＋263,109元＋140,34
      0元＋68,526元＝1,579,542元）。是洪玉依不當得利之
      法律關係，就此家庭生活費用1,579,542元所為抵銷抗辯
      ，為有理由，應予准許。
   (6) 按「家庭生活費用，除法律或契約另有約定外，由夫妻各
      依其經濟能力、家事勞動或其他情事分擔之」，91年6月
      26日修正民法第1003條之1第1項定有明文，該條自同年月
      28日施行，其修法理由側重夫妻基於獨立平等之人格，對
      於婚姻共同生活體之維持，均有責任等思想，是修正後家
      庭生活費用之負擔，自亦應由夫妻各依其經濟能力等不同
      而共同分擔之。則兩造自91年6月28日起至98年6月25日兩
      造離婚時止之家庭生活費用，由夫妻各依其經濟能力等不
      同而共同負擔之。查，兩造在該段期間，一在大陸、一在
      臺灣，洪玉並自72年間起即在南投市經營佳美彩色超快
      沖印，此有營利事業登記抄本附卷可參（見原審卷一第12
      4頁），顯非無支付能力，且實際上亦各自負擔自己生活
      所需費用，子女又均已成年；洪玉復未舉證證明91年6
      月28日以後之家庭生活費用有何應全由蕭獻堂負擔之特殊
      情事，難認蕭獻堂尚須另行支付洪玉家庭生活費用，是
      以洪玉此部分抵銷抗辯，為不可採。
（三）洪玉復主張其曾於85年10月21日匯出港幣100萬元（折
      告台幣為373萬餘元）與蕭獻堂，此係其以自營商號所得
      款項出借與蕭獻堂，自得以此借款債權主張抵銷等語；並
      提出匯款資料乙紙為證。蕭獻堂則否認有向洪玉借貸情
      事。按稱消費借貸者，於當事人間必本於借貸之意思合致
      ，而有移轉金錢或其他代替物之所有權於他方之行為，始
      得當之。是以消費借貸，因交付金錢之原因多端，除有金
      錢之交付外，尚須本於借貸之意思而為交付，方克成立。
      倘當事人主張與他方有消費借貸關係存在者，自應就該借
      貸意思互相表示合致及借款業已交付之事實，均負舉證之
      責任，其僅證明有金錢之交付，未能證明借貸意思表示合
      致者，仍不能認為有該借貸關係存在。參酌蕭獻堂當時既
      係在大陸經商，兩造感情尚未完全決裂，兩造前揭帳戶歷
      次匯入轉出金額不貲，應係基於經商周轉，夫妻財務互通
      有無。此外，洪玉並未能舉證證明兩造就上開港幣100
      萬元有借貸意思表示合致，依上說明，仍不能認為有該借
      貸關係存在；則主張以此借款債權抵銷，亦難認有據。
（四）據上，蕭獻堂本得請求洪玉返還之國泰人壽保險給付及
      勞工保險老年給付合計2,504,415元，扣除洪玉得為抵
      銷抗辯之代繳保險費金額168,750元、家庭生活費用1,579
      ,542元後，尚得請求洪玉給付756,123元（計算式：2,5
      04,415－168,750－1,579,542＝756,123元），再加計前
      述蕭獻堂得請求洪玉給付之剩餘財產差額分配金額566,
      320元後，總計金額為1,322,443元。則蕭獻堂基於侵權行
      為、不當得利及剩餘財產分配之法律關係，請求洪玉給
      付1,322,443元，應予准許。逾此範圍之請求，應予駁回
      。
六、綜上所述，蕭獻堂主張附表二編號1至4所示土地係蕭獻堂借
    用洪玉名義登記，為可採信；則蕭獻堂依民法第541條規
    定，先位聲明請求洪玉將附表二編號1至4所示土地移轉登
    記予蕭獻堂，即屬有據，應予准許。原審就上開應准許部分
    ，為蕭獻堂敗訴之判決，尚有未洽，蕭獻堂上訴意旨求予廢
    棄改判，為有理由，爰由本院予以廢棄改判如主文第二項所
    示。另蕭獻堂基於侵權行為、不當得利及剩餘財產分配之法
    律關係，請求洪玉給付1,322,443元，為有理由，應予准
    許。逾此範圍之先位及備位請求，為無理由，應予駁回。蕭
    獻堂上訴，其先位聲明請求洪玉應再給付1,770,797元，
    備位聲明請求洪玉應再給付4,339,303元，均無理由，應
    予駁回。而原審就超過上開1,322,443元應准許部分，為洪
    玉敗訴之判決，並為假執行之宣告，自有未洽；洪玉上
    訴意旨，就此部分指摘原判決不當，求予廢棄改判，為有理
    由。至於上開應准許部分，原審判命洪玉給付，並依兩造
    陳明分別酌定相當金額為准免假執行之宣告，核無違誤，洪
    玉上訴意旨，就此部分，仍執陳詞，指摘原判決不當，求
    予廢棄，為無理由，應駁回其上訴。
七、本件事證已臻明確，兩造其餘陳述與舉證，經審酌後，認於
    判決結果不生影響，無予逐一論述之必要，附此敘明。
八、據上論結，本件蕭獻堂之上訴及洪玉之附帶上訴，均為一
    部有理由，一部無理由；依民事訴訟法第450條、第449條第
    1項、第79條，判決如主文。
中    華    民    國   100    年    12    月    20    日
                民事第二庭    審判長法  官  邱森樟
                                    法  官  蔡秉宸
                                    法  官  翁芳靜
以上正本係照原本作成。
兩造均得上訴。
如對本判決上訴，須於收受判決送達後20日內向本院提出上訴書
狀，其未表明上訴理由者，應於提出上訴後20日內向本院提出上
訴理由書（須按他造人數附具繕本）。
上訴時應提出委任律師為訴訟代理人之委任狀。具有民事訴訟法
第466條之1第1項但書或第2項之情形為訴訟代理人者，另應附具
律師及格證書及釋明委任人與受任人有該條項所定關係之釋明文
書影本。如委任律師提起上訴者，應一併繳納上訴審裁判費。
                                    書記官  粘銘環
中    華    民    國   100    年    12    月    21    日
                                                      Ｓ
【原審判決附表】
兩造於98年6月25日和解離婚時，各自現存之婚後名下財產及價
額：
附表一（蕭獻堂方面）：
  （編號2.所示房屋之價額，兩造同意以原審卷內稅務電子閘門
  所得調件明細表記載之現值金額為準。）
  1.慶豐商業銀行南投分行存款45,012元。
  2.南投縣南投市○○路172巷41號房屋（公同共有）：價額
    135,700元。
附表二（洪玉方面）：
  （編號1.至6.所示不動產之價額，兩造同意以原法院囑託睿城
  不動產估價師事務所鑑定之估價金額為準。）
  1.南投縣南投市○○段787之187地號土地（權利範圍：全部）
    ：價額705,121元。
  2.南投縣南投市○○段787之178地號土地（權利範圍：全部）
    ：價額3,049,200元。
  3.南投縣南投市○○段787之179地號土地（權利範圍：全部）
    ：價額2,749,725元。
  4.南投縣南投市○○段787之183地號土地（權利範圍：全部）
    ：價額1,932,966元。
  上開編號1.至4.所示土地，價額合計8,437,012元，迄至98年6
  月25日之共同擔保抵押債務金額為330萬元。
  5.南投縣南投市○○○○段1003地號（權利範圍：全部；重測
    前：南投縣南投市○○○段339之13地號）土地暨其上新小
    半山段256建號（重測前：小半山段571建號）房屋（權利範
    圍：全部；門牌號碼：南投縣南投市○○路158巷25號）：
    價額3,602,330元。
  上開編號5.所示房地，迄至98年6月25日之共同擔保抵押債務
  金額為1,451,147元。
  6.臺中市○區○○○段711地號土地（權利範圍：100,000分之
    95）暨其上麻園頭段13707建號房屋（權利範圍：全部；門
    牌號碼：臺中市○區○村路○段36號5樓之11）：價額2,326,
    468元。
  上開編號6.所示房地，迄至98年6月25日之共同擔保抵押債務
  金額為0元。